【裁判字號】    99,簡上,290
【裁判日期】    991111
【裁判案由】    誣告
【裁判全文】
臺灣臺北地方法院刑事判決             99年度簡上字第290號
上  訴  人
即  被  告  甲○○
上列被告因誣告案件，不服本院中華民國99年7月14日99年度簡
字第2332號第一審簡易判決（起訴案號:臺灣臺北地方法院檢察
署99年度偵字第8667號），提起上訴，本院管轄第二審之合議庭
審理，並判決如下：
     主  文
原判決撤銷。
甲○○意圖他人受刑事處分，向該管公務員誣告，處有期徒刑參
月。
    事  實
一、甲○○於民國98年2月8日與住商實業股份有限公司臺北中山
    加盟店即仲俊房屋仲介有限公司（址設臺北市中山區○○○
    路○段68號，下稱住商公司中山加盟店）簽立專任委託銷售
    契約書，由該公司所屬經紀營業員乙○○負責銷售其所有門
    牌號碼臺中縣大理市○○街205號1樓、地下室建物及其坐落
    土地（即臺中縣大里市○○段699地號、700地號）持分，丙○○為住商公司之特約代書。嗣乙○○覓得買方林錫陽願以
    新臺幣（下同）160萬元購買，遂與甲○○、買方林錫陽相
    約於98年5月8日在臺中縣大里市○○路○段713號住商公司臺
    中大里加盟店，簽訂不動產交易安全契約書，並由丙○○負
    責處理訂約、過戶等事宜。甲○○於簽約當日除提出上開建
    物及土地權狀正本外，另提出臺中縣大里市○○段第701 地
    號土地（重測前為臺中縣大里市○○段第92-166號，下稱系
    爭土地）所有權狀正本1張。代書丙○○誤以為系爭土地係
    上開建物之法定空地，向甲○○說明應隨同移轉，但可要求
    買方按公告地價購買。甲○○明知其係在代書丙○○作上述
    說明後，當場同意並目睹代書丙○○在其與林錫陽所簽訂之
    不動產交易安全契約書上增列系爭土地，並在增列處蓋上其
    印章，乙○○及丙○○並未事後篡改不動產交易安全契約書
    之內容及盜用其印章。竟意圖使乙○○、丙○○受刑事處分
    ，於98年8月31日22時30分許，向臺北市政府警察局中山分
    局中山二派出所對乙○○提出告訴，誣指乙○○、丙○○二
    人:盜改契約內容為除前述二筆外另增列臺中縣大里市○○
    段92-166號田地1公畝61平方公尺00平方公寸，權利為7/56
    等語。臺北市政府警察局中山分局依甲○○之告訴意旨，以
    乙○○、丙○○涉嫌偽造文書罪嫌依法進行調查後，移送臺
    灣臺北地方法院檢察署檢察官進行偵查。幸經檢察官查明上
    情，於98年11月30日以98年度偵字第24877號對乙○○、丙○○為不起訴處分確定。
二、案經乙○○訴由臺北地方法院檢察署檢察官偵查起訴。
    理  由
一、訊據被告甲○○固坦承於98年8月31日22時30分許，向臺北
    市政府警察局中山分局中山二派出所對朱文年、丙○○提出
    偽造文書告訴，指訴告訴人乙○○、丙○○盜改不動產安全
    交易契約書內容，在契約書中增列系爭土地一節不諱，惟矢
    口否認有何誣告之犯行，並辯稱:系爭土地並不在委託買賣
    的範圍，代書增列於契約書中，告訴人乙○○沒有堅持該筆
    土地不應該寫在買賣契約書內，且嗣後代書不將該筆土地之
    所有權狀歸還給我，我沒有辦法才去派出所報案。報案時只
    是說我懷疑，我認為這是溝通不良所致云云。惟查:
  (一)被告於98年8月31日22時30分許，向臺北市政府警察局中山
    分局中山二派出所對告訴人朱文年、丙○○提出告訴，指訴
    告訴人乙○○及丙○○盜改契約內容，在不動產安全交易契
    約書中增列系爭土地，涉嫌偽造文書罪嫌一節，為被告所不
    爭執，並有調查筆錄在卷可稽（參偵字第24877號卷第6-8頁
    ）。
  (二)被告於98年2月8日與住商公司中山加盟店簽立專任委託銷售
    契約書，僅委託該公司銷售其所有門牌號碼臺中縣大理市○○街205號1樓、地下室建物及其坐落之臺中縣大里市○○段
    699地號、700地號土地持份一情，亦有專任委託銷售契約書
    在卷可參（參偵字第24877號卷第9-12頁）。又被告於98年5
    月8日與案外人即買主林錫陽在住商公司臺中大里加盟店所
    簽訂之不動產交易安全契約書增列系爭土地，並在增列處蓋
    上被告印文1枚等情，亦有被告所提出之彩色影印不動產交
    易安全契約書1份在卷可考（參原審卷第25-43頁）。
  (三)被告於98年5月8日所簽立之不動產交易安全契約書為一式四
    份，原係以複寫之方式製作，後來再增列系爭土地一節，業
    據證人丙○○於本院審理時結證在案（參本院99年10月28日
    審判筆錄第6頁）。參之被告所提出之彩色不動產交易安全
    契約書所載，系爭土地之記載筆跡與臺中縣大里市○○段69
    9地號、700地號土地筆跡確實明顯不同，699地號及700地號
    土地部分係以複寫方式寫就，字跡為藍色，系爭土地之字跡
    則為黑色，顯係嗣後增列，核與證人丙○○之證詞相一致。
    由此足見系爭土地確係複寫後另行加註至明。惟關於上開契
    約書上之增列及印文之製作過程，證人丙○○於偵查及本院
    審理時均結證:我是住商的特約代書，仲介公司通知我時是
    兩筆土地，但被告提出權狀時，發現有第三筆土地，我依據
    相關法令作審核，並向被告說明這筆土地是隔鄰的土地，詢
    問被告該地上有無其他房子，被告說沒有，我判斷他的這筆
    土地與其賣掉的房子有關連，被告表示這些土地、不動產都
    是繼承父親遺產來的，所以他也不知道這個房子所屬的土地
    有幾筆，經過我說明之後，被告也同意，我就將這筆土地增
    列到買賣契約書裡面。契約書原本一式四份，我原來寫的時
    候是用複寫的方式，因為後來發現多了一筆土地，才用增列
    的方式，那就要蓋章。當時仲介乙○○都是進進出出，不一
    定是在簽約的場所裡面，因為他們要作影印程序等語甚詳（
    參偵字第8667號卷第13-14頁及本院99年10月28日審判筆錄
    ），核與證人朱惠禎於偵查中結證:我有在場，但我要影印
    跑來跑去，我有聽到多一筆法定空地，被告知道這件事，他
    那時有把權狀拿出來等語（參偵字第8667號卷第14頁）及證
    人廖世杰於偵查中作證時結證稱:有（聽到丙○○向被告解
    釋多一筆土地要移轉），被告沒有（拒絕移轉）等語相一致
    （參偵字第8667號卷第15頁）。質之被告於本院審理時亦自
    承:當初只有我與丙○○在現場，田地是丙○○自己填寫的
    ，乙○○不在現場。是丙○○說多的那筆田地，他會要求買
    方用公告地價買，我本來不要，丙○○說要買方用公告地價
    買，我也不吃虧，當時我的印章都放在桌上，我還問丙○○
    說你怎麼填寫上去了，沒有問我，我還特別說這個田是放在
    後院的田沒有包含在房子裡面，但是丙○○是這樣向我解釋
    ，沒有辦法，丙○○都寫上去了等語。足認證人丙○○前開
    證詞與事實相符，而可採信。由上開各證人之證詞及被告之
    供詞可知，本件被告與案外人林錫陽簽約過程中，係因被告
    先主動拿出系爭土地之所有權狀，證人即代書丙○○詢問被
    告該地與本件交易之房、地關係，判斷該地應為本件交易房
    屋之法定空地，而對被告解釋應一併移轉，但可要求買方按
    公告地價支付價金之條件後，親眼目睹證人丙○○將系爭土
    地增列在不動產交易安全契約書上，並由證人丙○○在增列
    處蓋上其印章。上開所有文書之製作均是在簽約當時，由丙○○代書在被告面前處理完成，簽約當時告訴人只是進進出
    出幫忙處理影印等雜務而已，代書丙○○及告訴人乙○○均
    未事後篡改不動產交易安全契約書，被告明知此情，竟因事
    後買賣出現爭議，為拿回系爭土地之所有權狀，而向臺北市
    政府警察局中山分局中山二派出所虛構上情，其有使代書丙○○及告訴人乙○○受刑事處分之誣告犯意至為顯然。被告
    所辯:報案時只是說我懷疑，我認為這是溝通不良所致云云
    ，惟卸責之詞，不足採信。
  (四)綜上，本件被告誣告代書丙○○及告訴人乙○○之犯行，事
    證明確，洵堪認定，應依法論科。
二、核被告所為，係犯刑法第169條第1項之誣告罪。按誣告為妨
    害國家審判權之犯罪，誣告人者雖有使人受刑事或懲戒處分
    之故意，但祇能就其誘起審判之原因令負罪責，故一狀誣告
    數人者，祇成立一誣告罪（最高法院18年上字第904號判例
    要旨參照），是被告以一誣告行為，同時誣告代書丙○○及
    告訴人乙○○二人為單純一罪。公訴意旨雖未就被告誣告丙○○部分提起公訴，惟此部分與業經起訴部分既為單純一罪
    ，自為起訴效力所及，本院自仍應併予審理，附此敘明。至
    於公訴意旨另認被告於前開時、地，尚有誣指告訴人詐欺及
    背信之犯行云云。經查，被告於前開時間，至中山二派出所
    報案時，固除指訴告訴人乙○○盜改契約書外，同時指訴告
    訴人乙○○涉嫌詐騙，且受其委託後，竟變賣其不動產一事
    （參同前述筆錄）。但查，本件告訴人受被告委託處理不動
    產交易後，告訴人再通知證人丙○○處理被告與案外人林錫
    陽間之買賣契約簽訂及過戶等相關事宜。然證人丙○○卻將
    原非本案交易標的即系爭土地增列至系爭不動產安全交易契
    約書內，但就買賣價金部分並未連帶增列金額，其上開增列
    行為，確實已使被告蒙受在未獲得任何價金補償下，卻須移
    轉系爭土地所有權予買方之損失。告訴人係專責負責被告本
    件不動產交易之買賣經紀人，其自應為被告之利益，為被告
    處理事務，但在被告與丙○○商談之際，未陪同被告在場，
    以致於被告在代書丙○○提供不正確之交易訊息下，同意其
    增列系爭土地於買賣契約書中因而蒙受損失。且事後被告發
    現證人丙○○當時所提供之訊息有誤後，要求協助處理，其
    復未積極協助被告取回系爭土地之所有權狀，保障被告之權
    益。被告主觀上認告訴人乙○○與丙○○係共謀詐騙被告，
    且已違背被告之委託，而有背信之嫌疑，向中山二派出所提
    出詐欺、背信之告訴，尚非全無緣由，難認其主觀上有何使
    他人受刑事處分，而誣告告訴人詐欺、背信之意圖，自難認
    被告另有誣告告訴人詐欺、背信之犯行，附此敘明。按犯第
    168條至第171條之罪，於所虛偽陳述或所誣告之案件，裁判
    或懲戒處分確定前自白者，減輕或免除其刑，刑法第172 條
    定有明文。又刑法第172條之規定，並不專在獎勵犯罪人之
    悛悔，而要在引起偵查或審判機關之易於發現真實，以免被
    誣告人終於受誣，故不論該被告之自白在審判前或審判中，
    自動或被動，簡單或詳細，一次或二次以上，並其自白後有
    無翻異，苟其自白在所誣告之案件裁判確定以前，即應依該
    條減免其刑（31年上字第345號、28年上字2001號判列要旨
    參照）。又行為人在其所誣告之案件經判決無罪確定後，始
    為自白，固與刑法第172條之規定不合，不得減輕或免除其
    刑；惟其自白在所誣告之案件經檢察官處分不起訴確定後者
    ，因不起訴處分確定究與裁判確定不同，故仍可適用刑法第
    172條之規定，減輕或免除其刑（最高法院31年上字第221 1
    號判例要旨、同院66年度第5次刑庭庭推總會議決議參照）
    。本件被告雖於本院審理時雖翻異前詞，而執上詞置辯，但
    其於原審準備程序中已自白犯誣告罪，且係在其所誣告之案
    件經檢察官為不起訴處分之後，揆諸前開規定及說明，仍應
    依刑法第172條規定減刑其刑。
三、原審認被告罪證明確，依刑事訴訟法第449條第1項前段、第
    3項、刑法第169條第1項、第172條之規定，說明改為簡易判
    決處刑之理由，並審酌被告誣告他人涉嫌偽造文書，所用手
    段不僅浪費國家司法資源，且使告訴人無端受刑事偵查，並
    有受刑事處罰之危險，兼衡被告嗣已坦承犯行之態度，並與
    告訴人達成和解，賠償告訴人之損失，其犯罪動機、素行、
    智識程度等一切情狀，量處有期徒刑3月，固非無見。惟查
    ，本件被告係意圖使告訴人受刑事處分，而向中山二派出所
    對告訴人提出涉嫌偽造文書之告訴，原審判決亦同認被告係
    意圖使告訴人受刑事處分而誣告，並非意圖使告訴人受懲戒
    之處分而誣告，惟原審判決主文卻諭知被告「意圖他人受懲
    戒處分」，顯有未洽;又被告係一狀誣告告訴人乙○○及代
    書丙○○二人，其中代書丙○○雖未提出告訴，亦未據公訴
    人一併起訴，但承前所述，此為單純一罪，為起訴效力所及
    ，原審漏未審究亦有未洽;另告訴人係受被告委託，專責負
    責被告本件不動產交易之買賣經紀人，其自應為被告之利益
    ，為被告處理事務，但在被告與代書丙○○商談之際，未陪
    同在場，以致於被告在代書丙○○提供不正確之交易訊息下
    ，同意其增列系爭土地於買賣契約書中，而價款卻未隨之增
    加，而蒙受損失，且事後發現丙○○所提供之訊息有誤，復
    未積極協助被告取回系爭土地之權狀，保障被告之權益。被
    告求助無門，始提出告訴，難認其主觀上有何意圖使他人受
    刑事處分，而誣告告訴人詐欺、背信之犯行，已如前述，原
    審漏未斟酌於此，認被告所為之詐欺、背信之告訴亦構成誣
    告，亦有未洽。被告於本院審理時否認犯行，雖無理由，惟
    原判決既有上開可議之處，自應由本院將原判決予以撤銷改
    判。爰審酌被告係因本件交易出現錯誤，並有蒙受失卻系爭
    土地所有權之損害之虞，因告訴人及代書丙○○遲未積極幫
    其處理，為逼使告訴人及丙○○盡速處理歸還系爭土地所有
    權狀，而提出刑事告訴之動機，但其誣告他人涉嫌偽造文書
    ，其所用手段不僅浪費國家司法資源，且使被害人亦因此無
    端受刑事偵查，並有受刑事處罰之危險，其行為本應予相當
    之非難，但被告已於原審審理時與告訴人達成和解，並已當
    庭賠償告訴人所受損失，告訴人亦於原審表示同意給予緩刑
    宣告等語（見原審卷第17至18頁），並考量被告之素行、智
    識程度等一切情狀，量處如主文所示之刑。又本件被告係一
    狀誣告二人，雖已賠償告訴人乙○○，並獲得告訴人乙○○
    之諒解，但並未另彌補被害人丙○○之損害，且其徒然浪費
    國家的司法資源，是本院認不宜對被告為緩刑宣告之諭知。
    從而，被告另以其已經和解請求給予緩刑之宣告，亦無理由
    ，應予駁回。然因本院宣告之主刑為6月以下之有期徒刑，
    已符刑法第41條第3項、第2項之得易服社會勞動標準，是本
    院得為簡易判決；又依刑法第41條規定聲請易服社會勞動者
    ，因條文已明定以社會勞動6小時折算徒刑或拘役1日，與易
    科罰金應於裁判主文諭知折算標準之情形不同，無須於裁判
    主文諭知。至於可否易服社會勞動，與可否易科罰金相同，
    皆屬於執行事項，非裁判量刑事項，被告依法得向執行檢察
    官聲請以提供社會勞動6小時折算1日，易服社會勞動，惟無
    須於本判決主文諭知，併予敘明。
據上論斷，應依刑事訴訟法第455條之1第1項、第3項、第369條
第1項前段、第364條、第299條第1項前段，刑法第169條第1項、
第172條，判決如主文。
本案經檢察官蘇維達到庭執行職務。
中    華    民    國    99    年    11    月    11    日
                刑事第二十庭  審判長法  官  郭惠玲
                                    法  官  柯姿佐
                                    法  官  李桂英
上正本證明與原本無異。
本判決不得上訴。
                                    書記官  嚴君珮
中    華    民    國    99    年    11    月    11    日
附錄本案論罪科刑法條全文：
中華民國刑法第169條
（誣告罪）
意圖他人受刑事或懲戒處分，向該管公務員誣告者，處7年以下
有期徒刑。
意圖他人受刑事或懲戒處分，而偽造、變造證據，或使用偽造、
變造之證據者，亦同。

司法院資訊處製作；財團法人民間司法改革基金會備份。
